臺灣板橋地方法院民事判決　　　　　　　95年度訴字第1853號
原　　　告　財團法人臺灣省台北縣基督教中華福音道路德會板
　　　　　　橋和平堂
法定代理人　乙○○
訴訟代理人　朱增祥律師
被　　　告　丁○○
　　　　　　戊○○
　　　　　　庚○○
　　　　　　甲○○
　　　　　　己○○
共　　　同
訴訟代理人　陳建勳律師
　　　　　　周建才律師
被　　　告　丙○○
　　　　　　　　　　　　臨62.
上列當事人間請求返還土地事件，經本院於民國96年4月4日言詞
辯論終結，判決如下：
    主  文
被告丁○○、戊○○應將坐落臺北縣板橋巿大庭段1754-3地號土
地上如附圖所示Ａ部分、面積七點二一平方公尺之建物即門牌號
碼台北縣板橋市○○路202 巷17弄62號之增建物拆除後，將上開
土地返還予原告。
被告庚○○應將坐落臺北縣板橋巿大庭段1754-3地號土地上如附
圖所示Ｃ部分、面積七點一四平方公尺之建物即門牌號碼臺北縣
板橋市○○路202 巷17弄64號之增建物拆除後，將上開土地返還
予原告。
被告甲○○應將坐落臺北縣板橋巿大庭段1754-3地號土地上如附
圖所示Ｄ部分、面積六點八九平方公尺之建物即門牌號碼臺北縣
板橋市○○路202 巷17弄62號之增建物拆除後，將上開土地返還
予原告。
被告己○○應將坐落臺北縣板橋巿大庭段1754-3地號土地上如附
圖所示Ｆ部分、面積六點八七平方公尺之建物；坐落臺北縣板橋
巿大庭段1754-7地號土地上如附圖所示Ｇ部分、面積零零點零五
平方公尺之建物即門牌號碼臺北縣板橋市○○路202 巷17弄68號
之增建物拆除後，將上開土地返還予原告。
被告丙○○應將坐落臺北縣板橋巿大庭段1754-7地號土地上如附
圖所示G1部分、面積零點零五平方公尺之建物即門牌號碼臺北縣
板橋市○○路202 巷17弄68之1 號之增建物拆除，將上開土地返
還予原告。
訴訟費用由被告庚○○、己○○各負擔百分之二十五；被告甲○○負擔百分之二十四；被告丙○○負擔百分之一；餘由被告丁○○、戊○○連帶負擔。
本判決於原告以附表「原告供擔保而得假執行之金額」欄所示金
額為被告供擔保後得假執行。但被告丁○○、戊○○、庚○○、
甲○○、己○○如分別以附表「被告供擔保而得免為假執行之金
額」欄所示金額為原告供擔保後得免為假執行。
    事實及理由
壹、程序方面：
一、被告丙○○未於言詞辯論期日到場，核無民事訴訟法第386
    條各款所列事由，爰依原告之聲請，由其一造辯論而為判決
    。
二、按訴狀送達後，原告不得將原訴變更或追加他訴。但被告於
    訴之變更或追加無異議，而為本案之言詞辯論者，視為同意
    變更或追加。民事訴訟法第255 條第1 項前段、第2 項定有
    明文。原告於起訴之初請求被告丁○○、戊○○、庚○○、
    甲○○、己○○應將坐落於台北縣板橋巿大庭段1754-3地號
    （以下簡稱「系爭1754-3地號」）、同段地號1754-7地號（
    以下簡稱「系爭1754-7地號」）土地上所示地上物及占用部
    分拆除，並將土地返還原告。嗣於民國94年2 月25日具狀追
    加丙○○為被告，訴請被告丙○○應將坐落系爭1754-7地號
    土地上如複丈成果圖所示G1部分、面積0.05平方公尺之建物
    即門牌號碼臺北縣板橋市○○路202 巷17弄68之1 號之增建
    物拆除，將土地返還原告。被告對於以上之追加均無異議，
    而為本案言詞辯論，視為同意原告之追加，合先敘明。
貳、實體方面：
一、原告主張：
（一）緣原告所有坐落台北縣板橋市○○段1754-3地號土地，多
      年來被鄰地建物門牌號碼台北縣板橋市○○路202 巷17弄
      62、64、66、68號（其坐落基地為同段1754-2、1754-4、
      1754-5、1754-6地號）四間之屋主越界築牆各約6 平方公
      尺；其中門牌號碼68號之房屋後面更加蓋違建占用原告所
      有坐落同段1754-7地號土地如附圖所示Ｅ部分約1 平方公
      尺。
（二）上開門牌號碼台北縣板橋民權路202 巷17弄62號建物現為
      被告丁○○、戊○○各有持分二分之一、同巷64、66、68
      號建物則分別為被告庚○○、甲○○、己○○等三人單獨
      所有。系爭坐落台北縣板橋市○○段1754-7地號土地上Ｅ
      部分之增建物為二層建物，除地面層為被告己○○所有門
      牌號碼台北縣板橋市○○路202 巷17弄68號房屋之增建物
      外，另二樓為同弄68之1 號房屋之增建物則為被告丙○○
      為所有。原告於今年5 月間申請鑑界得悉被告等所有房屋
      之圍牆有越界占用情事後，為睦鄰和諧，曾寄發存證信函
      通知被告等共同協調，惟迄今仍協商不出處理共識。按「
      所有人對於無權占有或侵奪其有物者，得請求返還之。」
      為民法第767 條前段定有明文。為釐清被告等所有之建物
      是否占用系爭土地；如為無權占用者，依上開民法規定，
      自應負拆除占用部分之建物並返還土地予原告之責任。為
      此，聲明：(1)被告丁○○、戊○○應共同將坐落系爭1754
      -3地號土地上如附圖所示A 部分、面積7.21平方公尺之建
      物即門牌號碼台北縣板橋市○○路202 巷17弄62號之增建
      物拆除後，將上開土地返還原告。(2)被告庚○○應將坐落
      系爭1754-3地號土地上如附圖所示C 部分、面積7.14平方
      公尺之建物即門牌號碼臺北縣板橋市○○路202 巷17弄64
      號之增建物拆除後，將上開土地返還原告。(3)被告甲○○
      應將坐落系爭1754-3地號土地上如附圖所示D 部分、面積
      6.89平方公尺之建物即門牌號碼臺北縣板橋市○○路202
      巷17弄62號之增建物拆除後，將上開土地返還原告。(4)被
      告己○○應將坐落系爭1754-3地號土地上如附圖所示F 部
      分、面積6.87平方公尺之建物即門牌號碼台北縣板橋市○○路202 巷17弄68號之增建物拆除；應將坐落系爭1754-7
      地號土地上如附圖所示G 部分、面積0.05平方公尺之建物
      即門牌號碼臺北縣板橋市○○路202 巷17弄68號增建物拆
      除後，返還上開土地。(5)被告丙○○應將坐落上開地號土
      地如複丈成果圖所示G1部分（面積0.05平方公尺）之建物
      即門牌號碼臺北縣板橋市○○路202 巷17弄68之1 號之增
      建物拆除，將土地返還原告。(6)願供擔保請准宣告假執行
      。
二、被告丁○○、戊○○、庚○○、甲○○、己○○以下列理由
    抗辯：
(一)程序事項：
 1、系爭1754-3地號土地，已被認定屬現有巷道在案，有台北縣
    板橋市公所95年9 月12日北縣板工字第0950058283號函可稽
    ，解釋上其所有權當因設有公用地役權之定限物權，而在行
    使上受到限制（即應開放供公眾通行使用），惟原告於起訴
    聲明第一至第四項內，卻均請求將系爭1754-3土地返還予原
    告，於法尚有不合。
 2、原告於起訴聲明第一至三項及第四項前段分別請求被告等四
    人將座落於系爭1754-3土地上如附圖A 、B 、C 、D 部分拆
    除。惟參以附圖A 、B 、C 、D 部分與被證二現場照片相對
    應，A 、B 、C 、D 中包括門牌62與64號（雙併建物），66
    與68號（雙併建物）公共梯間之出入大門與一樓外圍牆相結
    ，此三部分依法屬該區分所有建物之全體區分所有權人所共
    有，被告四人對之應無單獨處分權，故依法應以該整棟公寓
    之區分所有權人全體為被告，始謂合法。
（二）關於原告主張「被鄰地建物門牌號碼台北縣板橋市○○路
      202 巷17弄62、64、66、68號（其座落基地為同段1754-2
      、1754-4、1754-5、1754-6地號）四屋之屋主越界築牆。
      其中門牌號碼68號之房屋後面更加蓋占用原告所有座落同
      段1754-7地號土地」乙節，否認其真正。
（三）被告與其他共有人共有之圍牆及公共梯間大門均係建商於
      出售各該房屋時即已存在，並非被告等自行增建，是否確
      如附圖所示，占有原告所有系爭1754-3地號土地，仍需經
      實地履勘測量後，方可確認。
三、被告丙○○未於最後言詞辯論期日到場，惟據以前言詞辯論
    期日所為之聲明及陳述：伊不知占用系爭土地，聲明：駁回
    原告之訴。
四、兩造不爭執之事項：
    原告主張其係系爭1754-3地號、1754-7土地之所有權人。台
    北縣板橋巿大庭段7013建號即門牌號碼台北縣板橋市○○路
    202 巷17弄62號建物為被告丁○○、戊○○所有，應有部分
    各1/2 ；台北縣板橋巿大庭段7008建號即台北縣板橋市○○
    路202 巷17弄64號建物為被告庚○○所有；台北縣板橋巿大
    庭段7003建號即台北縣板橋市○○路202 巷17弄66號建物為
    被告甲○○所有；台北縣板橋巿大庭段6998建號即台北縣板
    橋市○○路202 巷17弄68號建物為被告己○○所有；台北縣
    板橋巿大庭段6999建號即台北縣板橋市○○路202 巷17弄68
    之1 號建物為被告丙○○所有之事實，業據提出地籍圖謄本
    1 紙、土地登記第二類謄本2 紙、建物登記第二類謄本6 件
    為證（本院卷第7 至14、80頁），復有照片3 幀附卷可稽（
    本院卷第71、72頁），被告亦無爭執，堪信為真正。
五、得心證之理由
    觀諸兩造攻擊防禦方法可知本件之爭點在於：（一）為系爭
    17 54-3 地號土地上如附圖編號A 、C 、D 、F 部分是否已
    成立公用地役權？（二）原告得否依民法第767 條之規定，
    請求被告等人拆屋還地？茲分別審理論究如次。
(一)按私有土地已成立公用通行地役權者，其所有權之行使，應
    受限制，土地所有人不得違反供公眾通行之目的而為使用，
    非土地所有權人於通行之必要所為之行為，尚非無權使用，
    第三人對於前述通行必要範圍內所為之行為，不得本於所有
    權而請求排除之，亦不得請求返還土地。原告主張被告丁○○、戊○○、庚○○、甲○○、己○○無權占用如附圖所示
    A 、C 、D 、F 部分之系爭1754-3地號土地，被告丁○○、
    戊○○、庚○○、甲○○、己○○則否認之，辯稱上開如附
    圖所示A 、C 、D 、F 部分土地為既成巷道，成立公用地役
    權，原告在行使其所有權受到限制等語。是本件首應釐清者
    為系爭1754-3地號土地上如附圖A 、C 、D 、F 部分是否已
    成立公用地役權？按既成道路成立公用地役關係者，須為不
    特定之公眾通行所必要，而非僅為通行之便利或省時；且於
    公眾通行之初，土地所有權人並無阻止之情事；其經歷之年
    代久遠而未曾中斷，所謂年代久遠雖不必限定其期間，但仍
    應以時日長久，一般人無復記憶其確實之起始，僅能知其梗
    概（例如始於日據時期、八七水災等）為必要。至於依建築
    法規及民法等之規定，提供土地作為公眾通行之道路，與因
    時效而形成之既成道路不同，並非判斷成立公用地役關係標
    準（司法院大法官會議解釋釋字第400 號解釋文及理由書參
    照）。又所謂通行所必要，則指(1)利用所有權人之土地必須
    得以達到通行之目的；(2)公用地役權存續所得以維護之公共
    利益須大於所有權人因公用地役權致私法上權利受限制所產
    生之損害；(3)公用地役權對於所有權人之侵害是否最小。被
    告辯稱系爭1754-3地號土地，已被認定屬現有巷道在案，解
    釋上原告之所有權當因設有公用地役權之定限物權，而在行
    使所有權上受到限制，即應開放供公眾通行使用，原告不得
    請求將系爭1754-3土地返還予伊等語，固據提出臺北縣板橋
    市公所95年9 月12日北縣板工字第0950058283號函影本1 紙
    、臺北縣政府北府工新字第0950604045號函影本1 紙為證（
    本院卷第69、70頁），惟按，業於94年6 月20日廢止之臺灣
    省建築管理規則第2 條第1 項規定：「建築基地面臨... 合
    於本規則規定之現有巷道者，得申請指定建築線」，第4 條
    第1 項規定：「本規則所稱現有巷道，包括左列情形：一、
    供公眾通行，具有公用地役關係之巷道」。又91年12月23日
    修正之臺北縣建築管理規則第2 條第1 項第1 款、第4 款、
    第2 項規定：「本規則所稱現有巷道，其範圍如下：一、公
    用地役關係之巷道。... 四、本法73年11月7 日修正公布前
    ，曾指定建築線之現有巷道，經本府認定無礙公共安全、公
    共衛生、公共交通及市容觀瞻者。」、「前項第1 款所稱公
    用地役關係之巷道，須於供通行之初，土地所有權人並無阻
    止情事，繼續和平通行20年，且為不特定公眾通行所必要者
    。」。查系爭1754-3地號土地中部分土地雖為臺北縣板橋巿
    民權路202 巷17弄之道路，然被告被告丁○○、戊○○將其
    所有台北縣板橋巿大庭段7013建號即門牌號碼台北縣板橋市
    ○○路202 巷17弄62號建物，另行興築增建物而占用系爭17
    54-3地號如附圖所示A 部分土地；被告庚○○將所有台北縣
    板橋巿大庭段7008建號即台北縣板橋市○○路202 巷17弄64
    號建物，另行興建增建物而占用系爭1754-3地號如附圖所示
    C 部分土地；被告甲○○將其所有台北縣板橋巿大庭段7003
    建號即台北縣板橋市○○路202 巷17弄66號建物，另行興築
    增建物而占用系爭1754-3地號如附圖所示D 部分土地；被告
    己○○將其所有台北縣板橋巿大庭段6998建號即台北縣板橋
    市○○路202 巷17弄68號建物，另行建築增建物而占用系爭
    1754-3地號如附圖所示F 部分土地等情，業經本院囑託臺北
    縣板橋地政事務所派員會同履勘現場並測量屬實，製有勘驗
    筆錄1 件、複丈成果圖1 紙附卷可稽（本院卷第102 、103
    、106 頁），復為被告丁○○、戊○○、庚○○、甲○○、
    己○○所不爭。縣市主管機關對於私有土地是否屬於現有巷
    道，固有認定之職權，惟其依法律授權，據業已廢止之臺灣
    省建築管理規則第4 條第1 項第1 款及第2 項、91年12月23
    日修正之臺北縣建築管理規則第2 條第1 項第1 款、第4 款
    、第2 項所為之認定，須以供公眾通行，具有公用地役關係
    存在為前提，並應就其寬度、使用性質、使用期間、通行情
    形及公益上需要認定之。系爭1754-3地號土地中之部分土地
    現況雖為公眾通行之道路，惟其中如附圖所示A 、C 、D 、
    F 部分則分別為被告丁○○、戊○○、庚○○、甲○○、己○○所占有而用以興建增建物，是上開如附圖所示A 、C 、
    D 、F 部分並非供臺北縣板橋巿民權路202 巷17弄巷弄道路
    之用，自無供不特定第三人通行之公益存在，尚難認定系爭
    1754-3地號如附圖所示A 、C 、D 、F 部分之土地成立公用
    地役權，原告即無容忍被告丁○○、戊○○、庚○○、甲○○、己○○在系爭1754-3地號如附圖所示A 、C 、D 、F 部
    分之土地上興建增建物之義務。被告丁○○、戊○○、庚○○、甲○○、己○○所辯，自難採信。
(二)原告主張被告被告丁○○、戊○○將其所有台北縣板橋巿大
    庭段7013建號即門牌號碼台北縣板橋市○○路202 巷17弄62
    號建物，另行興築增建物而占用系爭1754-3地號如附圖所示
    A 部分土地；被告庚○○將所有台北縣板橋巿大庭段7008建
    號即台北縣板橋市○○路202 巷17弄64號建物，另行興建增
    建物而占用系爭1754-3地號如附圖所示C 部分土地；被告甲○○將其所有台北縣板橋巿大庭段7003建號即台北縣板橋市
    ○○路202 巷17弄66號建物，另行興築增建物而占用系爭17
    54-3地號如附圖所示D 部分土地；被告己○○將其所有台北
    縣板橋巿大庭段6998建號即台北縣板橋市○○路2025巷17弄
    68號建物，另行建築增建物而占用系爭1754-3地號如附圖所
    示F 部分土地；另於坐落系爭1754-7地號上如附圖所示G 部
    分、面積0.05平方公尺之土地上興建增建物。被告丙○○則
    於其所門牌號碼臺北縣板橋市○○路202 巷17弄68之1 號建
    物，另行增建而占用系爭1754-7地號如附圖所示G1部分、面
    積0.05平方公尺之土地等事實，業據提出地籍圖謄本1 紙、
    土地登記第二類謄本2 紙、建物登記第二類謄本6 件為證（
    本院卷第7 至14、80頁），復經本院囑託臺北縣板橋地政事
    務所派員會同履勘現場並測量屬實，製有勘驗筆錄1 件、複
    丈成果圖1 紙附卷可稽（本院卷第102 、103 、106 頁），
    復為被告丁○○、戊○○、庚○○、甲○○、己○○、丙○○所不爭，堪信原告之主張為真正。
(三)按所有人對於無權占有或侵奪其物所有權者，得請求返還之
    ，對於妨害其所有權者，得請求除去之，有妨害其所有權之
    虞者，得請求防止之，民法第767 條定有明文。是原告主張
    系丁○○爭1754-3、1754-7兩筆土地係其所有，而被告丁○○、戊○○、庚○○、甲○○、己○○、丙○○分別在系爭
    土地上如附圖編號Ａ、Ｃ、Ｄ、Ｆ、Ｇ、G1所示面積、位置
    ，興建增建物，被告復未舉證證明其等有占有使用系爭土地
    之正當權源。從而，原告依民法第767 條之規定，本於所有
    權人之物上請求權，請求(1)被告丁○○、戊○○應將坐落系
    爭1754-3地號土地上如附圖所示Ａ部分、面積7.21平方公尺
    之建物即門牌號碼台北縣板橋市○○路202 巷17弄62號之增
    建物拆除後，將上開土地返還予原告。(2)被告庚○○應將坐
    落系爭1754-3地號土地上如附圖所示Ｃ部分、面積7.14 平
    方公尺之建物即門牌號碼臺北縣板橋市○○路202 巷17弄64
    號之增建物拆除後，將上開土地返還予原告。(3)被告甲○○
    應將坐落系爭1754-3地號土地上如附圖所示Ｄ部分、面積6.
    89平方公尺之建物即門牌號碼臺北縣板橋市○○路202 巷17
    弄62號之增建物拆除後，將上開土地返還予原告。(4)被告己○○應將坐落系爭1754-3地號土地上如附圖所示Ｆ部分、面
    積6.87平方公尺之建物；坐落系爭1754-7地號土地上如附圖
    所示Ｇ部分、面積0.05平方公尺之建物即門牌號碼臺北縣板
    橋市○○路202 巷17弄68號之增建物拆除後，將上開土地返
    還予原告。(5)被告丙○○應將坐落系爭1754-7地號土地上如
    附圖所示G1部分、面積0.05平方公尺之建物即門牌號碼臺北
    縣板橋市○○路202 巷17弄68之1 號之增建物拆除，將上開
    土地返還予原告，為有理由，應予准許。
六、因本本件事證已臻明確，兩造其餘主張陳述及所提之證據，
    經本院斟酌後，認為均不足以影響本件判決結果，自無逐一
    詳予論駁之必要，附此敘明。
七、原告與被告丁○○、戊○○、庚○○、甲○○、己○○陳明
    願供擔保，聲請宣告假執行與免為假執行，經核於法合無不
    合，爰分別酌定相當之擔保金額宣告之。
八、訴訟費用負擔之依據：民事訴訟法第78條、第85條第1 項但
    書、第2 項。
中　　華　　民　　國　　96　　年　　4 　　月　　25　　日
                  民事第二庭    法　官　徐福晉
以上正本係照原本作成
如對本判決上訴，須於判決送達後20日內向本院提出上訴狀
中　　華　　民　　國　　96　　年　　4 　　月　　25　　日
                            書記官　蕭佩宜
附表：
┌────┬───────────┬───────────┐
│被    告│原告供擔保而得假執行之│被告供擔保而得免為假執│
│        │金額（新台幣）        │行之金額（新台幣）    │
├────┼───────────┼───────────┤
│丁○○  │15,000元              │447,020元             │
│戊○○  │                      │                      │
├────┼───────────┼───────────┤
│庚○○  │148,000元             │442,680元             │
├────┼───────────┼───────────┤
│甲○○  │143,000元             │427,180元             │
├────┼───────────┼───────────┤
│己○○  │144,000元             │429,300元             │
├────┼───────────┼───────────┤
│丙○○  │1,200元               │空白                  │
└────┴───────────┴───────────┘
